臺灣雲林地方法院民事判決　　　　　　　 93年度訴字第548號
原　　　告　乙○○○
訴訟代理人　甲○○
被　　　告　丙○○
訴訟代理人　陳中堅律師
複代理人　　洪士凱律師
上列當事人間請求確認不動產所有權事件，本院於民國96年4 月
25日言詞辯論終結，判決如下：
    主    文
原告之訴駁回。
訴訟費用新台幣柒萬貳仟佰肆拾伍元由原告負擔。
    事實及理由
一、程序方面：
  (一)本件原告起訴後，因被告廖甲子於訴訟程序進行中即民國94
    年9 月9 日死亡，有卷附戶口名簿可稽（見本院卷(二)第27頁
    ）。又被告廖甲子死後，其所有系爭坐落雲林縣二崙鄉○○
    段865 地號土地，係由丙○○繼承，亦有該地之土地登記謄
    本在卷可參（見本院卷(二)第44頁），則原告於95年6 月13日
    依民事訴訟法第175 條第2 項規定，以書狀聲明由丙○○承
    受訴訟，於法有據，自應准許。
  (二)按訴狀送達後，原告不得將原訴變更或追加他訴，但被告同
    意者，不在此限；被告於訴之變更或追加無異議，而為本案
    之言詞辯論者，視為同意變更或追加。民事訴訟法第255 條
    第1 項第1 款、第2 項分別定有明文。本件原告於93年11月
    29日起訴時，原聲明：「確認原告乙○○○所有坐落雲林縣
    二崙鄉○○段866 地號土地與被告所有同段865 地號土地界
    址為如附圖XY兩點之連線」（見本院卷(一)第5 、12頁），嗣
    於該起訴狀繕本送達被告後，原告復於94年6 月23日以書狀
    將上開聲明變更為：「確認原告就坐落雲林縣二崙鄉○○段
    865 、866 地號，如附圖所示C-D-E 及866 號N-F-S'-J-K-L
    -W-A-C連線間之土地所有權存在。」並追加：「被告應將C-
    D-E-M-N-B-A-C 連線所圍區域面積41.09 平方公尺土地返還
    原告。」（即如本判決附件１內政部土地測量局93年2 月5
    日鑑定圖《以下簡稱：附件１附圖》所示C-D-E-M-N-B-A-C
    連線所圍土地）（見本院卷(一)第120 至124 頁），其後原告
    又於95年12月28日勘驗期日，以言詞聲明將其所有權之範圍
    ，變更為確定如本判決附件２即內政部土地測量局96年3 月
    12日補充鑑定圖（以下簡稱：附件２附圖）所示之C-D-E-M-
    F-S-S1-J-K-L-X-A-C連線區域（見本院卷(二)第160 頁）。被
    告對原告該等聲明之變更及追加均無異議，而為本案之言詞
    辯論。揆之上開規定，即應視為被告同意原告之變更及追加
    。準此，原告本件訴之變更及追加，於法並無不合。
二、原告主張：原告所有坐落雲林縣二崙鄉○○段866 地號土地
    、面積358 平方公尺，與被告所有相鄰之同段865 地號土地
    、面積280 平方公尺（以下均省略段名，僅以地號代之），
    原為共有土地，前經鈞院81年度訴字第293 號判決分割，因
    該分割共有物事件之承審法官於81年8 月6 日現場履勘時，
    係告知測量人員按各共有人之使用現況測繪，亦即就原告分
    得部分，應以屋簷滴水點為界，即以如附件２附圖所示之C-
    D-E-M 連線為界，乃以不拆除房屋為原則，然該案之分割複
    丈成果圖卻未按此原則製作，以致原告所有房屋之部分將遭
    拆除，有欠合理；再者，原告及訴外人陳楊月娥等人前與廖
    甲子就系爭土地間之拆屋還地事件，鈞院於92年度簡上字第
    77號民事判決亦謂：「本件並非確認經界或確認土地所有權
    之訴訟，其判決結果並不妨礙重新實施地籍測量，且對於重
    測之結果亦無影響（亦即將來重測之結果是否以舊地籍線為
    經界仍有待確定，而非必以本件判決所依據之地籍線為重測
    後之地籍線）」，可認上開分割共有物判決亦為鈞院92年度
    簡上字第77號判決所推翻，是兩造所有系爭土地相鄰之經界
    ，應按重測後之現狀依土地法第46條之2 規定施測，而不應
    受該分割共有物判決之拘束。又兩造各自所有上開865 、86
    6 地號土地之相鄰經界，因始終不明，故地政機關於系爭86
    5 、866 地號土地登記謄本之其他登記事項，乃分別記載「
    重測前：二崙段281-13地號，重測前面積280 平方公尺，本
    宗土地法院訴訟中爭議未解決」（865 地號）、「重測前：
    二崙段281-28地號，重測前面積358 平方公尺，本宗土地法
    院訴訟中爭議未解決」（866 地號）等語，顯見原告所有之
    土地界址未定，致無從定其所在，更無從確定其面積，足認
    原告就所有系爭土地之所有權，於法律地位上確存有不安之
    狀態，是原告起訴請求確認，自屬有據。爰提出土地登記謄
    本、地籍圖謄本、鈞院92年度簡上字第77號民事判決等件，
    並請求調取上開訴訟事件卷宗為證，請求確認原告就系爭86
    6 地號土地之所有權範圍，以及命被告將屬原告所有之土地
    部分返還原告等語。
    並聲明：(一)確認原告就坐落雲林縣二崙鄉○○段865 、866
    地號土地，如附件２附圖所示之C-D-E-M-F-S-S1-J-K-L-X-A
    -C連線所圍土地之所有權存在。(二)被告應將如附件１附圖所
    示之C-D-E-M-N-B-A-C 連線所圍區域面積41.09 平方公尺土
    地返還原告。(三)訴訟費用由被告負擔。
三、被告則以：原告所有系爭866 地號土地，係依鈞院81年度訴
    字第293 號分割共有物判決而來，原告於分割前其應有部分
    換算所得之面積為358 平方公尺，於分割後之面積亦為358
    平方公尺。而兩造於土地分割之後，各自所有土地之相鄰經
    界，經鈞院囑託內政部土地測量局實地鑑測，其結果即如附
    件２附圖所示之X-N 連線，且原告該分得之土地範圍，為如
    X-N-S-T-U-X 連線區域，其面積亦為358 平方公尺，並未減
    少。是原告請求確認超過該連線區域以外土地即如附件２附
    圖所示C-D-E-M-N-X-A-C 及M-F-S-N-M 連線所圍土地亦為其
    所有，及請求被告返還等節，均無理由等語，資為抗辯。
    並聲明：如主文第一項所示。
四、兩造不爭執之事實：
  (一)坐落雲林縣二崙鄉○○段866 地號土地為原告所有，同地段
    相鄰之865 地號土地原為廖甲子所有，該地在廖甲子於94年
    9 月9 日死亡後，由被告丙○○繼承。
  (二)系爭2 筆土地，原屬合併分割前坐落雲林縣二崙鄉○○段28
    1-11、281-13等13筆土地之一部分，其後於81年12月30日經
    本院以81年度訴字第293 號判決分割而出，該共有物分割判
    決，各共有人均未上訴而告確定。
  (三)如附件２即內政部土地測量局96年3 月12日補充鑑定圖所示
    之X-N-S-S1-J-K-L-X連線所圍土地為原告所有。
五、本件爭點：
    兩造各自所有系爭865 、866 地號土地之相鄰經界為何？又
    原告確認如附件２附圖所示之C-D-E-M-N-X-A-C 及M-F-S-N
    -M 連線所圍土地為其所有，有無理由？
六、得心證之理由：
  (一)兩造所有系爭土地之相鄰經界，應以如附件２附圖所示之X-
    N 連線為界：
    原告主張兩造各自所有系爭865 、866 地號土地之相鄰經界
    ，應以其所有地上建物之屋簷滴水點為界，亦即以如附件２
    附圖所示之C-D-E-M 連線為界一節，固據其提出地籍圖謄本
    及請求調取本院81年度訴字第293 號、92年度簡上字第77號
    等卷宗為證，惟為被告所否認，並以上開情詞置辯。經查：
  1.按確定判決所生之既判力，除使當事人就確定終局判決經裁
    判之訴訟標的法律關係，不得更行起訴或為相反之主張外，
    法院亦不得為與確定判決意旨相反之裁判，始能避免同一紛
    爭再燃，以保護權利，維持法之安定及私法秩序，達成裁判
    之強制性、終局性解決紛爭之目的。最高法院有93年度台上
    字第1736號判決足參。又按共有物之分割，經分割形成判決
    確定者，即生共有關係終止及各自取得分得部分所有權之效
    力。最高法院亦有51年台上字第2641號判例可循。準此，共
    有土地經判決分割確定後，即形成各共有人各自取得分得部
    分所有權之特定範圍，是其相鄰土地間之具體界址，即應以
    共有物分割圖所標示之經界為界，各共有人自應受其拘束而
    不得再行爭執，法院亦不得為與該確定判決所特定之分割位
    置相反之裁判。
  2.本件原告及被告之被繼承人廖甲子，原均為合併分割前坐落
    雲林縣二崙鄉○○段281-11、281-13等13筆土地之共有人，
    該等土地於81年12月30日經本院以81年度訴字第293 號判決
    分割，其中原告分得之土地為如附件３即雲林縣西螺地政事
    務所81年12月4 日複丈成果圖（以下簡稱：附件３附圖）所
    示編號25、面積358 平方公尺；另廖甲子分得土地為如附件
    ３附圖所示編號19、面積208 平方公尺，編號45、面積72平
    方公尺，編號44、面積396 平方公尺；又該共有物分割事件
    於本院判決後，因各共有人均未提出上訴而告確定等節，業
    經調取本院81年度訴字第293 號分割共有物事件卷宗審閱無
    訛，復為兩造所不爭執，則揆諸上述，原告及廖甲子等共有
    人於該共有物分割判決確定後，其等分得土地之範圍即因之
    特定，對該分割所形成之經界位置，自不容原告再行爭執。
    又原告分得部分，經辦理分割登記後，其地號為雲林縣二崙
    鄉○○段866 地號、面積358 平方公尺；另廖甲子分得與原
    告相鄰之編號45土地，則與伊分得編號19土地，合併登記為
    同段865 地號、面積共280 平方公尺，此有原告提出之該等
    土地登記謄本在卷可稽（見本院卷(一)第10、11頁）。準此，
    系爭866 、865 地號土地之相鄰經界，即應以本院81年度訴
    字第293 號分割共有物判決分割圖所標示之經界為界。而經
    本院囑託雲林縣西螺地政事務所及內政部土地測量局會同至
    現場履勘，並先由雲林縣西螺地政事務所依該共有物分割複
    丈原圖，於實地就系爭2 筆土地之原分割位置訂界埋樁；再
    由內政部土地測量局使用精密電子測距經緯儀，施測鑑定。
    經鑑測之結果，認原告因上開共有物分割所分得之土地為如
    附件２附圖所示X-N-S-T-U-X 連線所圍區域（面積仍為358
    平方公尺），亦即系爭866 、865 地號土地之相鄰經界為如
    附件２附圖所示之X-N 連線，此有本院95年12月28日勘驗測
    量筆錄、雲林縣西螺地政事務所96年1 月3 日雲西地二字第
    0960000046號函檢送之複丈成果圖，及內政部土地測量局96
    年3 月16日測籍字第0960002622號檢送之補充鑑定書、補充
    鑑定圖在卷可憑（見本院卷(二)第159 至163 頁、第166 、16
    7 頁、第170 至173 頁），是兩造系爭866 、865 地號土地
    之相鄰經界應為如附件２附圖所示之X-N 連線一節，堪可認
    定。
  3.至於原告主張上開分割共有物事件之承審法官於81年8 月6
    日現場履勘時，曾諭知測量人員按各共有人使用現況測繪一
    節，經查該案承審法官於81年8 月6 日之現場履勘，實際上
    係諭知測量人員製作現況圖，並非分割圖，此從該案承審法
    官另於81年9 月23 日 會同原告等共有人及測量人員至現場
    履勘，並囑託測量人員依當場諭知之分割方案製作分割圖等
    情，有該等勘驗筆錄附於該案卷可徵甚明（見該案卷第235
    至237 頁、第337 至339 頁），是原告謂該分割圖未依使用
    現況測繪云云，實屬原告個人因不了解訴訟程序之進行而生
    誤解所致。另原告謂本院92年度簡上字第77號判決已推翻本
    院81年度訴字第293 號分割共有物判決一節，惟查本院92年
    度簡上字第77號判決，其訴訟標的之法律關係，係廖甲子訴
    請原告與陳楊月娥等6 人拆除無權占用伊865 地號土地上之
    地上物及返還該部分土地，並非本院81年度訴字第293 號判
    決之再審事件，有本院調取之該案卷宗可參，自無所謂推翻
    本院上開分割共有物判決之問題。雖該件判決認定原告與陳
    楊月娥等人無權占用而應拆除返還廖甲子之土地範圍，為如
    附件１附圖所示之C-D-E-M-N-B-A-C 連線所圍區域，亦即認
    兩造相鄰位置為該附圖所示之A-B-N 連線（該件判決，見本
    院卷(二)第94至109 頁），與本判決認定之經界位置不符（按
    ：如依本判決確定之經界測量，原告與陳楊月娥等除依本院
    92年度簡上字第77號判決應拆除之部分外，仍尚有部分占用
    被告土地），然因該件係以重測前之地籍線為測量基準，與
    本件係以分割線定其經界自有不同，況二案之當事人與訴訟
    標的亦不相同，是本院92年度簡上字第77號判決對於本件即
    無既判力之可言。從而，原告此部分之主張，於法無據，亦
    無理由，自無足採。
  (二)就原告確認如附件２附圖所示之C-D-E-M-F-S-S1-J-K-L-X-A
    -C連線所圍土地為其所有部分：
  1.按「確認法律關係之訴，非原告有即受確認判決之法律上利
    益者，不得提起之」民事訴訟法第247 條第1 項前段定有明
    文。又所謂即受確認判決之法律上利益，須因法律關係之存
    否不明確，致原告在私法上之地位有受侵害之危險，而此項
    危險得以對於被告之確認判決除去之者，始為存在。如法律
    關係之存在，當事人間非不明確，即無受確認判決之法律上
    利益。最高法院有27年上字第316 號判例可循。本件承上所
    述，如附件２附圖所示X-N-S-T-U-X 連線所圍區域土地為原
    告所有，則原告求為確認其中如附件２附圖所示X-N-S-S1-J
    -K-L-X連線所圍土地，本屬原告所有，並為被告所不爭執。
    則原告就此部分請求確認其所有權存在，自屬欠缺即受確認
    判決之法律上利益，於法無據。至於原告請求確認如附件１
    附圖所示之C-D-E-M-N-B-A-C 連線部分為其所有一節，因該
    部分已越過兩造之上開經界，並侵入被告所有系爭865 地號
    土地之內，該部分土地屬被告所有，是原告請求確認該部分
    為其所有，並請求被告應予返還等節，均無理由，不應准許
    。
  2.另原告請求確認如附件２附圖所示之M-F-S-N-M 連線所圍土
    地為其所有部分，因依該附圖所示，此部分土地係位於雲林
    縣二崙鄉○○段867 地號土地之內，而該867 地號土地為訴
    外人廖川田所有，有原告提出之土地登記謄本在卷足參（見
    本院卷(二)第202 頁）。原告以非該地所有人之被告為當事人
    ，其當事人顯非適格，且原告亦無從以本件確認判決除去其
    法律地位上之不安狀態，是原告就此部分，亦屬欠缺即受確
    認判決之法律上利益，應予駁回。
  (三)綜上所述，原告請求確認其對如附件２附圖所示之C-D-E-M-
    F-S-S1-J-K-L-X-A-C 連線所圍土地所有權存在，及求為命
    被告應將如附件１附圖所示C-D-E-M-N-B-A-C 連線所圍土地
    返還原告等節，因欠缺即受確認利益判決之法律上利益，且
    無理由，於法未洽，均不能准許，應予駁回。
七、本件事證已臻明確，兩造其餘攻擊防禦方法及舉證，核與判
    決結果無影響，爰不逐一論列。
八、原告因本件訴訟，支出裁判費新台幣（下同）34,759 元，
    及地政機關之土地鑑測費用37,586元，共計72,345元（計算
    式：34,759元＋37,586元＝72,345元），有原告提出之繳費
    收據4 紙及內政部土地測量局之退費函件1 紙在卷可稽。本
    件原告因受敗訴判決，依民事訴訟法第78條之規定，此等訴
    訟費用，自應由原告負擔。爰依民事訴訟法第87條第1 項規
    定併予裁判。
九、訴訟費用負擔之依據：民事訴訟法第78條。
中　　華　　民　　國　　96　　年　　5 　　月　　 9　　日
                民事第二庭  審判長法  官　林秋火
                                  法　官  吳錦佳
                                  法　官　陳銘壎
本件為正本，係照原本作成。
如對本判決上訴，須於判決送達後20日內向本院提出上訴狀，並
按對造人數提出繕本。
中　　華　　民　　國　　96　　年　　5 　　月　　 9　　日
                                  書記官　王秀如
